【裁判字號】    98,上,329
【裁判日期】    990413
【裁判案由】    選舉無效等
【裁判全文】
臺灣高等法院民事判決                   98年度上字第329號
上  訴  人  乙○○
被  上訴人  社團法人民主進步黨
法定代理人  丙○○
訴訟代理人  甲○○
上列當事人間選舉無效等事件，上訴人對於中華民國98年2 月19
日臺灣臺北地方法院95年度訴更一字第13號第一審判決提起上訴
，就社團法人民主進步黨部分，本院於99年3 月30日言詞辯論終
結，判決如下：
    主      文
上訴駁回。
第二審訴訟費用由上訴人負擔。
    事實及理由
壹、程序方面：
一、上訴人起訴時原列被上訴人之名稱為民主進步黨，然本院審
    理時，被上訴人已具狀更正名稱為社團法人民主進步黨 (下
    稱民進黨 )，有法人登記證書在卷可按(見本院卷第69頁)，
    並不影響其同一性，應予准許。
二、按當事人認法官執行職務有偏頗之虞，得聲請法官迴避；法
    官被聲請迴避者，在該聲請事件終結前，應停止訴訟程序，
    但其聲請因違背民事訴訟法第33條第2項，或第34條第1項或
    第2 項之規定，或顯係意圖延滯訴訟而為者，不在此限，民
    事訴訟法第33條第1項第2款、第37條第1 項分別定有明文。
    本件上訴人固於民國 (下同) 98年4月22日、98年9月22日分
    別聲請非審理本事件之陳邦豪法官、藍文祥法官、陳麗芬法
    官、吳燁山法官等人，及審理本事件之審判長迴避審判，惟
    業經本院分別以98年度聲字第162號裁定、98年度聲字第384
    號裁定駁回確定在案，上訴人於本院言詞辯論時復以「法官
    執行職務有偏頗之虞」為由，聲請審理本事件之審判長、受
    命法官及陪席法官迴避 (見本院卷第134-135頁)，惟上訴人
    既已就本件訴訟有所聲明及陳述，自不得再依上開事由聲請
    法官迴避 (民事訴訟法第33條第2項參照)，且上訴人一再聲
    請法官迴避，其目的在延滯訴訟，依上開民事訴訟法第37條
    第1項規定，本件自無須停止訴訟程序。
三、上訴人以被上訴人民進黨法定代理人丙○○之資格，伊已另
    向原法院提起當選無效訴訟，現由原法院以97年度審訴字第
    799 號審理中為由，依民事訴訟法第182條第1項規定，聲請
    裁定停止本件訴訟程序部分，亦經本院於98年9 月14日以98
    年度聲字第340號裁定駁回確定在案(見本院卷第63頁)， 是
    以本院仍無停止訴訟程序之必要。
四、按當事人喪失訴訟能力或法定代理人死亡或其代理權消滅者
    ，訴訟程序在有法定代理人或取得訴訟能力之本人，承受其
    訴訟以前當然停止 (民事訴訟法第170條參照)。查上訴人另
    以民進黨法定代理人丙○○之資格，伊已另向原法院提起當
    選無效訴訟，現由原法院以97年度審訴字第799 號審理中為
    由，主張本件應當然停止訴訟程序，惟上訴人所提起之該訴
    訟業經原法院於98年12月4 日裁定駁回在案，有臺灣臺北地
    方法院98年12月25日北院隆民行97年度審訴799字第0980017
    267 號函暨裁定書附卷可按(見本院卷第99-105頁)，故被上
    訴人法定代理人之代理權自無上開事由，本件毋庸停止訴訟
    程序。
五、上訴人於原審審理時固聲請選定該院法官楊晉佳(優先)、黃
    蓓蓓(次優先)，審理本件第一審訴訟，此有上訴人提出之陳
    報狀可憑(見原審卷第45頁)，惟經原審法院通知被上訴人後
    ，被上訴人民進黨具狀表示不同意上訴人聲請合意選定法官
    ，有民進黨中央黨部西元2008年10月9日民(2008)政字第A09
    251015號函在卷可稽 (見原審卷第76-77頁)，自難認兩造已
    有選定法官之合意，是以原審法院依輪分方式由法官張瑜鳳
    審判，核無不合。
六、按「民事訴訟合意選定法官審判暫行條例」業經司法院於97
    年9月4日公告自97年9月5日起當然廢止，依該第10條第2 項
    固規定「適用本條例之事件，於前項條例施行期間屆滿後尚
    未終結前，本條例之規定繼續適用之」，惟本件係於98年4
    月9日繫屬本院，有本院收案章在卷可按(見本院卷第1頁)，
    故本件自無該暫行條例第10條第2項之適用， 上訴人於本院
    選定第一順位由鄭三元、吳景源及周美月為本件合議庭法官
    ，選定第二順位由張劍男、翁昭蓉及另一位法官待補陳，為
    合議庭法官，爰不予准許。
七、被上訴人丁○○經合法通知，未於言詞辯論期日到場，上訴
    人對該部分復拒絕辯論，此部分另行審結。
貳、實體方面：
一、上訴人起訴主張：被上訴人民進黨於94年1 月30日所舉行之
    民進黨第11屆黨主席補選選舉（下稱系爭選舉）違反民進黨
    黨章第5、6、12、14、15條與紀評條例第11、41條黨員平等
    權、憲法第7條、第17條、第22條、第23條、 人民團體選舉
    罷免辦法第2條、第7條及第21條等規定，嚴重破壞民進黨全
    體黨員之被選舉權與黨內參政權，及破壞被上訴人民進黨之
    民主體制，經伊依據民法第56條、人民團體選舉罷免辦法第
    41條第2 項規定，當場表示異議，因此，系爭選舉無效。且
    民進黨黨主席選票未依人民團體選舉罷免辦法第7條、第8條
    規定製作，應屬無效，被上訴人丁○○所得票數為 0，當選
    無效等情，爰依民法第56條、人民團體選舉罷免辦法第41條
    規定，請求判決民進黨系爭選舉無效。
二、被上訴人民進黨則以：政黨屬於人民團體組織法所規範之政
    治團體，其成立在於全體黨員之共同民主政治理念，協助形
    成國民政治意志，促進國民政治參與為目的，並以推薦候選
    人參加公職人員選舉為目的之政治團體，故依人民團體法第
    49條規定政治團體應依據民主原則組織與運作，其選任職員
    之職稱、名額、任期、選任、解任、會議及經費等事項，於
    其章程中另定之。又政黨在國家法律不可歸責事由賦予之社
    團自治權領域內之事項，擁有自主決議權，除有如開除黨籍
    、停止黨權的黨員身分變更之重大事項之處分，得類推適用
    民法第56條提起撤銷決議或確認決議無效之訴外，其他屬於
    政黨自治權限之事項，非普通法院所得審究，本件上訴人得
    否以黨員身分擁有被選舉權，屬內部自治事項，上訴人如認
    處分有侵害其參政權利時，應依黨內規章體制救濟；又上訴
    人於94年4 月28日經民進黨中央評議委員會除名，已喪失民
    進黨黨員資格，自無從爭執系爭選舉效力，且民進黨黨主席
    已由訴外人丙○○擔任第12屆黨主席，上訴人對本件紛爭實
    已不具任何法律上爭訟之利益，自無權利保護之必要。又人
    民團體法並無選舉無效之訴訟類型，且本件亦不得類推適用
    民法第56條規定主張選舉無效等語，資為抗辯。
三、原審判決駁回上訴人之請求，上訴人不服，提起上訴，並於
    準備程序聲明：(一)原判決廢棄。(二)發回原審法院，並重新選
    定合意選定法官審理。(三)被上訴人民主進步黨94年1 月30日
    第11屆黨主席之補選選舉無效。被上訴人民進黨答辯聲明：
    上訴駁回。
四、政黨黨職人員選舉爭議，本院無審判權：
  (一)按政黨屬於人民團體法所規範之政治團體，其成立在於以全
    體黨員之共同民主政治理念，協助形成國民政治意志，促進
    國民政治參與為目的，並以推薦候選人參加公職人員選舉為
    目的之政治性團體，經主管機關核准立案後，得依法向該管
    地方法院辦理法人登記，取得社團法人之資格 (人民團體法
    第11條、第44條、第45條參照)。 是以，政黨係由多數黨員
    基於共同之主張或目的，行使憲法保障之結社自由而組成之
    持續性政治團體，在名稱變更、章程修訂、黨員權利與義務
    、黨部組織與運作、財物運用與管理、職員遴聘與選用、公
    職候選人提名及爭議處理程序等事項，政黨皆應享有一定範
    圍之自治權限，不受國家權限之不當干涉，此所以人民團體
    法第49條規定「政治團體應依據民主原則組織與運作，其選
    任職員之職稱、名額、任期、選任、解任、會議及經費等事
    項，於其章程另定之」之意旨所在。故政黨在國家法律所賦
    予之社團自治權領域內之事項，擁有自主決定運作之權限。
    對於政黨自治權限之事項，即非普通法院所得審究。
  (二)民進黨為人民團體法所規範之政治團體，並已依法辦理法人
    登記，有原法院97年3月13日97法登文字第534號函及附件社
    團法人民主進步黨法人登記簿影本在卷可按 (見原審卷第62
    -69頁、本院卷第69頁)；其「黨章」第15條：「主席由全體
    黨員直接選舉產生…代理主席或補選產生之主席，其任期均
    至補滿原任期為止，任期超過一年者，視為一任」、第16條
    ：「中央執行委員會議決重要人事案」暨「黨職人員選舉辦
    法」第3條：「 本辦法所稱之黨職人員選舉，分下列三類辦
    理：第一類：黨主席由中央黨部辦理或指揮監督二級黨部協
    辦」、第5條「 黨主席，除另有規定外，由黨員直選產生」
    、第20條「申請登記為候選人，應繳納登記費；其數額由主
    辦黨部先期公告。前項登記費，不予退還。但於登記期間截
    止前撤回登記者，全數退還」規定，該黨中央執行委員會乃
    於93年12月21日會議決議：第11屆黨主席補選登記費為新台
    幣（以下同）150 萬元，無論當選與否均不退還，有會議紀
    錄暨附件在卷可稽（見本院卷第71-74頁、 原審94年度訴字
    第1035號卷第53-61頁)，並經民進黨中央黨部於93年12月22
    日公告在案(見原審94年度訴字第1035號卷第21頁)，足認該
    黨主席補選屬國家法律賦予自治領域內之事項，擁有自主決
    定運作之權限，本院對於黨主席之補選選舉自無審判權。
五、上訴人請求亦無保護必要：
    按「原告之權利保護要件是否具備，在第二審應以第二審言
    詞辯論終結時之狀態定之。上訴人之權利保護要件，雖於第
    一審起訴時具備，然至第二審言詞辯論終結時，已不備該項
    要件，法院仍應為上訴人敗訴之判決」（最高法院67年台上
    字第1020號判例參照)。查，民進黨於94年1月30日所舉行之
    民進黨第11屆黨主席補選，上訴人於93年12月27日辦理補選
    登記時，雖提出候選人登記申請表（見原審94年度訴字第10
    35號卷第12頁)，但並未依規定繳納補選登記費150萬元，為
    其所自認 (見本院卷第137頁)，足見其已不符合民進黨公告
    之候選人資格；又其於提出候選人登記申請表時固具有民進
    黨黨員身分，為被上訴人民進黨所自認（見本院卷第135 頁
    ），惟其業於94年4 月28日經民進黨中央評議委員會予以除
    名處分，有裁決理由書在卷可按（見本院卷第49-51頁)。上
    訴人既經除名處分確定，已非民進黨黨員，則上訴人對於被
    上訴人民進黨於94年1 月30日所舉行之第11屆黨主席補選，
    已無受權利保護之必要，併予敘明。
六、綜上所述，本件民進黨於94年1 月30日所舉行之第11屆黨主
    席補選選舉無效之訴，本院並無審判權，上訴人依民法第56
    條、人民團體選舉罷免辦法第41條規定，請求判決被上訴人
    民進黨系爭選舉無效，為不合法。原審為上訴人敗訴之判決
    ，理由雖屬不同，結果尚無不合，上訴人提起上訴指摘原判
    決不當，求予廢棄改判為無理由，應駁回其上訴。
七、本件事證已臻明確，上訴人請求傳喚證人丙○○、謝長廷、
    游錫、丁○○及呂秀蓮自無必要，爰不予傳喚；又，兩造
    其餘攻擊、防禦方法及未經援用之證據，經本院審酌後認對
    判決結果不生影響，爰不一一論列，附此敘明。
八、據上論結，本件上訴為無理由，依民事訴訟法第449條第1、
    2項、第78條，判決如主文。
中    華    民    國    99    年    4     月    13    日
                    民事第十五庭
                        審判長法  官  林恩山
                              法  官  陳雅玲
                              法  官  黃國忠
正本係照原本作成。
如不服本判決，應於收受送達後20日內向本院提出上訴書狀，其
未表明上訴理由者，應於提出上訴後20日內向本院補提理由書狀
（均須按他造當事人之人數附繕本）上訴時應提出委任律師或具
有律師資格之人之委任狀；委任有律師資格者，另應附具律師資
格證書及釋明委任人與受任人有民事訴訟法第466條之1第1 項但
書或第2項（詳附註）所定關係之釋明文書影本。
中    華    民    國    99    年    4     月    14    日
                              書記官  陳明俐
附註：
民事訴訟法第466條之1（第1項、第2項）：
對於第二審判決上訴，上訴人應委任律師為訴訟代理人。但上訴
人或其他法定代理人具有律師資格者，不在此限。
上訴人之配偶、三親等內之血親、二親等內之姻親，或上訴人為
法人、中央或地方機關時，其所屬專任人員具有律師資格並經法
院認為適當者，亦得為第三審訴訟代理人。

司法院資訊處製作；財團法人民間司法改革基金會備份。
